ACORDAO-COMPLETO-2399378

ACÓRDÃO 11254/2021 ATA 29/2021 - PRIMEIRA CÂMARA

VISTOS, relatados e discutidos estes autos de concessão de aposentadoria à Sra. Christiana de Azevedo Breckenfeld pelo Tribunal Superior do Trabalho (TST) .
ACORDAM os ministros do Tribunal de Contas da União, reunidos em sessão da 1ª Câmara, diante das razões expostas pelo relator, em:
9.1. considerar ilegal o ato de concessão de aposentadoria relativo à Sra. Christiana de Azevedo Breckenfeld (20788401-04-2017- 000132-8, peça 2) , recusando-lhe o registro, nos termos do § 1º do art. 260 do RI/TCU; 
9.2. dispensar a devolução dos valores indevidamente recebidos, presumidamente, de boa-fé pela interessada nos termos da Súmula 106 deste Tribunal; 
9.3. determinar ao Tribunal Superior do Trabalho que: 
9.3.1. no prazo de 15 (quinze) dias, cesse quaisquer pagamentos à Sra. Christiana de Azevedo Breckenfeld decorrentes do ato considerado ilegal, comunicando a este Tribunal as providências adotadas, nos termos do art. 262, caput, do RI/TCU, e do art. 8º, caput, da Resolução TCU 206/2007, sob pena de responsabilidade solidária do responsável pela omissão;
9.3.2. dê ciência do inteiro teor desta deliberação à interessada, alertando-a de que o efeito suspensivo proveniente da interposição de eventuais recursos perante o Tribunal não a exime da devolução dos valores percebidos indevidamente após a respectiva notificação, caso esses não sejam providos, devendo encaminhar os comprovantes dessa notificação a esta Corte no prazo de até 30 (trinta) dias;
9.3.3. cadastre novo ato de concessão de aposentadoria livre da irregularidade apontada, submetendo-o no prazo de 30 (trinta) dias à apreciação deste Tribunal, nos termos do art. 262, caput e § 2º, do RI/TCU, e do art. 19, § 3º, da Instrução Normativa TCU 78/2018;
9.4. encerrar e arquivar os presentes autos.

Ato de aposentadoria.

Primeira Câmara

Tribunal Superior do Trabalho (TST).

3. Interessados/Responsáveis:
3.1. Interessado: Christiana de Azevedo Breckenfeld (XXX.351.781-XX).

13.1. Ministros presentes: Vital do Rêgo (na Presidência) e Jorge Oliveira.
13.2. Ministro-Substituto convocado: Marcos Bemquerer Costa.
13.3. Ministro-Substituto presente: Weder de Oliveira (Relator).

ACORDAO-COMPLETO-2530545

Acórdão 2491/2022 - Primeira Câmara

WEDER DE OLIVEIRA

Em exame, ato de concessão inicial de aposentadoria à Sra. Christiana de Azevedo Breckenfeld de Oliveira, emitido pelo Tribunal Superior do Trabalho (TST) .
Reproduzo, com ajustes de forma, a instrução do auditor da Secretaria de Fiscalização de Integridade de Atos e Pagamentos de Pessoal e de Benefícios Sociais (Sefip) , (peça 4) , que recebeu anuência do diretor da unidade especializada (peça 5) , bem como manifestação de concordância pelo MP/TCU, representado pelo procurador Rodrigo Medeiros de Lima (peça 6) :
"EXAME TÉCNICO  
3.	A aposentadoria se deu na modalidade voluntária, com proventos integrais, calculados com base na última remuneração do cargo em que se deu a aposentadoria, com fundamento no art. 3º da Emenda Constitucional 47/2005.
De acordo com as informações do ato concessório, verifica-se que a interessada implementou os requisitos para se aposentar, visto que possuía idade, tempo de contribuição, de serviço público, de carreira e de cargo requeridos pelo fundamento concessório.
5.	Detectou-se a concessão da vantagem de opção que trata o art. 2º da Lei 8.911/1994 (c/c art. 18, da Lei 11.416/2006) e a vantagem de quintos/décimos, transformada em Vantagem Pessoal Nominalmente Identificada - VPNI, pelo artigo 62-A da Lei 8.112/1990 que passaremos a discorrer abaixo.
Incorporação de opção de função.
6.	A possibilidade de carrear para a aposentadoria as vantagens da comissão ou função gratificada adveio com a Lei 1.711/1952, que assim estabelecia em seu art. 180:
'Art. 180. O funcionário que contar mais de 35 anos de serviço público será aposentado:
a) com as vantagens da comissão ou função gratificada em cujo exercício se achar, desde que o exercício abranja, sem interrupção, os cinco anos anteriores;
b) com idênticas vantagens, desde que o exercício do cargo em comissão ou da função gratificada tenha compreendido um período de dez anos, consecutivos ou não, mesmo que, ao aposentar-se, o funcionário já esteja fora daquele exercício'. 
7.	Tal previsão também estava no art. 193 da Lei 8.112/1990:
'Art. 193. O servidor que tiver exercido função de direção, chefia, assessoramento, assistência ou cargo em comissão, por período de 5 (cinco) anos consecutivos, ou 10 (dez) anos interpolados, poderá aposentar-se com a gratificação da função ou remuneração do cargo em comissão, de maior valor, desde que exercido por um período mínimo de 2 (dois) anos. 
§ 1° Quando o exercício da função ou cargo em comissão de maior valor não corresponder ao período de 2 (dois) anos, será incorporada a gratificação ou remuneração da função ou cargo em comissão imediatamente inferior dentre os exercidos. 
§ 2° A aplicação do disposto neste artigo exclui as vantagens previstas no art. 192, bem como a incorporação de que trata o art. 62, ressalvado o direito de opção'.
8.	Esse regramento vigorou até o dia 18 de janeiro de 1995, quando foi editado a Medida Provisória 831 que, depois de diversas reedições, foi convertida na Lei 9.527/1997.
9.	A Lei 9.624/1998 também tratou de disciplinar a data limite para a concessão da vantagem do art. 193 da Lei 8.112/1990:
'Art. 7º É assegurado o direito à vantagem de que trata a art. 193 da Lei nº 8.112, de 1990, aos servidores que, até 19 de janeiro de 1995, tenham completado todos os requisitos para obtenção de aposentadoria dentro das normas até então vigentes.
Parágrafo único. A aplicação do disposto no caput exclui a incorporação a que se referia o art. 62 e as vantagens previstas no art. 192 da Lei nº 8.112, de 1990'.
10.	Já a possibilidade de carrear para a aposentadoria a vantagem de 'opção' adveio com a edição da Lei 8.911/1994, que assim estabelecia:
'Art. 2º É facultado ao servidor investido em cargo em comissão ou função de direção, chefia e assessoramento, previstos nesta Lei, optar pela remuneração correspondente ao vencimento de seu cargo efetivo, acrescido de cinqüenta e cinco por cento do vencimento fixado para o cargo em comissão, ou das funções de direção, chefia e assessoramento e da gratificação de atividade pelo desempenho de função, e mais a representação mensal.
Parágrafo único. O servidor investido em função gratificada (FG) ou de representação (GR) , ou assemelhadas, constantes do Anexo desta Lei, perceberá o valor do vencimento do cargo efetivo, acrescido da remuneração da função para a qual foi designado.
...........
Art. 11. A vantagem de que trata esta Lei integra os proventos de aposentadoria e pensões.
11.	Assim, ao analisar o tema, no âmbito do Acórdão 2076/2005-TCU-Plenário (Ministro Revisor Valmir Campelo) , este Tribunal fixou entendimento de que seria assegurado na aposentadoria a vantagem decorrente da opção, prevista no art. 2º da Lei nº 8.911/94, aos servidores que, até a data de 18 de janeiro de 1995, tenham satisfeito os pressupostos temporais estabelecidos no art. 193 da Lei 8.112/90, ainda que sem os requisitos para aposentação em qualquer modalidade.
12.	Tal Acórdão foi proferido em sede de Embargos de Declaração opostos ao Acórdão 589/2005-TCU-Plenário (Ministro-Relator Augusto Sherman) que, por sua vez, foi oriundo de Recurso de Reexame contra a Decisão 844/2001 - Plenário (Ministro-Relator Walton Alencar Rodrigues) . 
13.	Ao proferir tal entendimento no Acórdão 2.076/2005, este Tribunal baseou-se no conteúdo das Leis 8.112/1990, 8.911/1994 e 9.624/1998.
14.	Todavia, após a publicação da Emenda Constitucional 20/1998, que inseriu o parágrafo segundo no art. 40 da Constituição Federal, tal entendimento deixou de produzir efeitos:
'Art. 40 - Aos servidores titulares de cargos efetivos da União, dos Estados, do Distrito Federal e dos Municípios, incluídas suas autarquias e fundações, é assegurado regime de previdência de caráter contributivo, observados critérios que preservem o equilíbrio financeiro e atuarial e o disposto neste artigo. (Redação dada pela Emenda Constitucional nº 20, de 15/12/98) 
....................
§ 2º Os proventos de aposentadoria e as pensões, por ocasião de sua concessão, não poderão exceder a remuneração do respectivo servidor, no cargo efetivo em que se deu a aposentadoria ou que serviu de referência para a concessão da pensão'.  (Redação dada pela Emenda Constitucional nº 20, de 1998) 
15.	Isso porque, a partir desse comando constitucional, foi estabelecido um limitador a ser observado por ocasião da concessão de aposentadorias e pensões por morte, qual seja, a remuneração do servidor no cargo efetivo. Assim, nenhum servidor poderá, por ocasião de sua aposentadoria, ter proventos superiores que a remuneração do seu cargo efetivo na atividade.
16.	Portanto, o alcance do entendimento exposto no Acórdão 2076/2005-TCU-Plenário se limita até o dia 16/12/1998, haja vista que, a incorporação da vantagem de opção aos proventos de aposentadoria ou pensões acarreta descumprimento do art. 40, § 2º, da Constituição Federal, com redação dada pela Emenda Constitucional 20/1998.
17.	Sobre o tema (art. 40, § 2º, da Constituição Federal) , segue abaixo decisão do Supremo Tribunal Federal no âmbito do Agravo Regimental 721.354/MG, cuja relatora foi a Ministra Ellen Gracie:
'Revisão de pensão por morte. Cumulação: previdenciária e acidentária. (...) O quantum da pensão por morte, nos termos do art. 40, § 2º, § 7º e § 8º, não pode extrapolar a totalidade dos vencimentos da remuneração do servidor à época do seu falecimento'.
[AI 721.354 AgR, rel. min. Ellen Gracie, j. 14-12-2010, 2ª T, DJE de 9-2-2011.]
18.	Percebe-se que o comando do art. 40, § 2º, da Constituição Federal, com redação dada pela Emenda Constitucional 20/1998, foi editado exatamente para dar efetividade ao sistema contributivo e solidário da Previdência Social, haja vista que o servidor jamais poderia efetivar contribuição social de valor que não seria incorporado aos proventos de inatividade.
19.	A incorporação aos proventos de aposentadoria ou pensão de qualquer vantagem (no caso concreto a vantagem de opção) , sem a respectiva contribuição previdenciária na ativa, contraria os princípios da solidariedade, da contributividade e do equilíbrio financeiro e atuarial, todos insculpidos no caput do art. 40 da Constituição Federal.
20.	Em virtude da instituição do princípio do equilíbrio financeiro e atuarial, uma nova fase da Previdência Social foi inaugurada, trazendo a necessidade de uma legislação que considere a necessidade de sustentabilidade financeira do sistema e que permita a concessão de benefícios com uma estreita relação com os valores contribuídos.
21.	O princípio do equilíbrio financeiro e atuarial, assim, se constitui como um princípio que busca o equilíbrio das contas da previdência social, sob o aspecto financeiro e atuarial, global e individual. É um princípio que busca garantir a manutenção do sistema previdenciário, fazendo com que os benefícios devidos por lei sejam satisfeitos no presente e no futuro. Utilizando, para isso, técnicas financeiras e atuariais que considerem fatores como a variação demográfica da população, volume de contribuições e de benefícios em manutenção, períodos de contribuição de manutenção de benefícios, além de diversos outros fatores que devam ser considerados para que haja esse equilíbrio.
22.	O princípio foi inserido no texto da Lei Maior como mandamento a ser perseguido pelo legislador ordinário ou interprete da norma e acompanhado de perto pelo organizador da Previdência Social. Não se trata de abstração especulativa ou construção doutrinária; é comando dispositivo invocável quando das medidas que atentem contra sua determinação. Se ignorado pelo administrador ou legislador ordinário, vale dizer, pelo aplicador da regra previdenciária, a providência tomada reveste-se da classificação jurídica de inconstitucionalidade, sobrevindo os consectários inerentes.
23.	A respeito do tema, segue abaixo entendimentos do Supremo Tribunal Federal (STF) sobre o tema:
'O princípio da solidariedade se presta a universalizar o âmbito de potenciais contribuintes, mitigando a referibilidade que é própria das contribuições. Não se presta o referido postulado a legitimar distorções na base de cálculo das contribuições, as quais, no intuito desmedido de arrecadar, acarretam o desvirtuamento da natureza retributiva que deve marcar os regimes de previdência'.
[ARE 669.573 AgR, rel. min. Roberto Barroso, j. 4-8-2015, 1ª T, DJE de 26-8-2015.]
'O sistema público de previdência social é fundamentado no princípio da solidariedade (art. 3º,  I, da CB/1988) , contribuindo os ativos para financiar os benefícios pagos aos inativos. Se todos, inclusive inativos e pensionistas, estão sujeitos ao pagamento das contribuições, bem como aos aumentos de suas alíquotas, seria flagrante a afronta ao princípio da isonomia se o legislador distinguisse, entre os beneficiários, alguns mais e outros menos privilegiados, eis que todos contribuem, conforme as mesmas regras, para financiar o sistema. Se as alterações na legislação sobre custeio atingem a todos, indiscriminadamente, já que as contribuições previdenciárias têm natureza tributária, não há que se estabelecer discriminação entre os beneficiários, sob pena de violação do princípio constitucional da isonomia'.
[RE 450.855 AgR, rel. min. Eros Grau, j. 23-8-2005, 1ª T, DJ de 9-12-2005.]
'Impossibilidade da incidência de contribuição previdenciária sobre o terço constitucional de férias. A jurisprudência do STF firmou-se no sentido de que somente as parcelas que podem ser incorporadas à remuneração do servidor para fins de aposentadoria podem sofrer a incidência da contribuição previdenciária'.
[AI 710.361 AgR, rel. min. Cármen Lúcia, j. 7-4-2009, 1ª T, DJE de 8-5-2009.]
= AI 712.880 AgR, rel. min. Ricardo Lewandowski, j. 26-5-2009, 1ª T, DJE de 11-9-2009
Decisão: O Tribunal, por maioria, apreciando o tema 163 da repercussão geral, deu parcial provimento ao recurso extraordinário para determinar a restituição das parcelas não prescritas, nos termos do voto do Relator, vencidos os Ministros Teori Zavascki, Dias Toffoli (Presidente) , Marco Aurélio e Gilmar Mendes. Em seguida, por maioria, fixou-se a seguinte tese: 'Não incide contribuição previdenciária sobre verba não incorporável aos proventos de aposentadoria do servidor público, tais como 'terço de férias', 'serviços extraordinários', 'adicional noturno' e 'adicional de insalubridade'', vencido o Ministro Marco Aurélio. Não votou o Ministro Alexandre de Moraes, sucessor do Ministro Teori Zavascki. Ausente, justificadamente, o Ministro Celso de Mello. Plenário, 11.10.2018.
RE 593.068/SC (Min. Relator Roberto Barroso) 
24.	Percebe-se que é entendimento pacífico do STF de que somente as parcelas que podem ser incorporadas à remuneração do servidor para fins de aposentadoria podem sofrer a incidência da contribuição previdenciária.
25.	Com base nessa jurisprudência do STF, esta Unidade Técnica entende que a recíproca também é verdadeira, ou seja, somente as parcelas que sofrem a incidência da contribuição previdenciária na atividade podem ser incorporadas à remuneração do servidor para fins de aposentadoria e pensões.
26.	Esta Corte de Contas já se pronunciou sobre essa matéria. O item 9.2.1. do Acórdão 1286/2008-TCU-Plenário, relator: Ministro Marcos Bemquerer, esclarece que:
'9.2.1. no regime contributivo previdenciário constitucional é vedado ao servidor público carrear para os proventos da aposentadoria ou para a pensão por ele instituída parcela da remuneração sobre a qual não incidiu desconto previdenciário';
27.	Além disso, entende-se que está claro no voto do Ministro Benjamin Zymler, proferido no Acórdão 2000/2017-TCU-Plenário, de que é necessária a contribuição previdenciária, na ativa, de qualquer parcela que seja incorporável aos proventos de aposentadorias e pensões.
28.	Assim, entende-se que não se alinha ao atual comando constitucional a incorporação aos proventos de aposentadorias e pensões de determinada parcela que não haja incidência de contribuição previdenciária na ativa, como é o caso da vantagem de 'opção' aqui tratada que sequer é paga aos servidores em atividade.
29.	Corroborando com o comando constitucional, no âmbito do Acórdão 1599/2019-TCU-Plenário (Ministro-Relator Benjamin Zymler) , este Tribunal fixou entendimento de que era 'vedado o pagamento das vantagens oriundas do art. 193 da Lei 8.112/1990, inclusive o pagamento parcial da remuneração do cargo em comissão ('opção') , aos servidores que implementaram os requisitos de aposentadoria após 16/12/1998, data de publicação da Emenda Constitucional 20, que limitou o valor dos proventos à remuneração do cargo efetivo no qual se deu a aposentadoria'.
30.	Diante disso, por se tratar de vantagem que proporciona um acréscimo aos proventos de aposentadoria em relação à última remuneração, assim como pela falta de incidência de contribuição previdenciária na atividade, é indevida a incorporação da vantagem que trata o art. 193 da Lei 8.112/1990, inclusive o pagamento parcial da função comissionada ('opção') aos servidores que implementaram os requisitos de aposentadoria após 16/12/1998, em face do disposto no art. 40, caput e § 2º, da Constituição Federal, com redação dada pela Emenda Constitucional 20/1998.
Incorporação de quintos/décimos de função.
31.	Sobre a vantagem de quintos, a jurisprudência deste Tribunal consubstanciada na Decisão 925/1999-Plenário (Ministro-Relator Walton Alencar) e Acórdão 731/2003-TCU-Plenário e 732/2003-Plenário (ambos de Relatoria do Ministro Guilherme Palmeira) , que se alinha à decisão do Supremo Tribunal Federal - STF no âmbito do Recurso Extraordinário 638.115/CE (Relator Ministro Gilmar Mendes) , admite a incorporação ou atualização da vantagem de quintos, transformada em Vantagem Pessoal Nominalmente Identificada - VPNI pelo art. 62-A da Lei 8.112/1990, somente até o dia 8/4/1998, conforme previsto no art. 3º da Lei 9.624/1998.
32.	Ademais, nos termos do Acórdão 5455/2018-TCU-Segunda Câmara (Ministro-Relator José Mucio Monteiro) , eventual tempo residual existente em 10/11/1997, não empregado para a concessão de quintos, pode ser utilizado para incorporação de apenas um décimo, nos termos do art. 5º da Lei 9.624/1998, com termo final, a qualquer tempo, na data em que o servidor completar o interstício de doze meses, de acordo com a sistemática definida na redação original do art. 3º da Lei 8.911/1994, com posterior transformação em VPNI.
33.	Passa-se, a partir desse momento, à análise do ato em destaque:
33.1	A concessão da vantagem de 'quintos' ou 'décimos' está em consonância com a jurisprudência deste Tribunal. Nesse caso, não houve a utilização dos períodos em que a servidora esteve na condição de sem vínculo com o serviço público.
33.2	Sobre a vantagem de 'opção', entende-se que sua concessão foi indevida, visto que proporcionou acréscimo aos proventos de aposentadoria em relação a última remuneração, assim como em virtude de não haver incidência de contribuição previdenciária na atividade, resultando em descumprimento do disposto no art. 40, caput e § 2º, da Constituição Federal, com redação dada pela Emenda Constitucional 20/1998.
33.3	Ainda sobre a vantagem de opção, o Controle Interno informou que a servidora prestou serviços no TST, contratada com base no Decreto 77.242/1976, e enquadrada na tabela permanente do quadro de pessoal do Tribunal por aplicação do § 1º do art. 243 da Lei 8.112/1990, a partir de 12/12/1990, tendo em vista as Decisões do TCU nº s 714/2000 e 236/2001, ambas do Plenário. 
33.4	O Controle Interno informa ainda que o respectivo tempo, caracterizado com emprego público, relacionado no campo 'Discriminação dos tempos de funções comissionadas' do formulário Sisac' com descrição 'S/Vinc', foi computado para fins da vantagem de opção, além de para efeitos de ATS e LP.
33.5	Em relação à transformação do cargo em comissão, sem vínculo, em cargo efetivo, este Tribunal debateu o assunto nos Acórdãos 2.737/2010 e 3.087/2010, ambos do Plenário, de Relatoria dos Ministros Augusto Nardes e Raimundo Carreiro, respectivamente. Nesses Acórdãos, ficou definido que as contratações de pessoal, sem vínculo com a Administração Pública Federal, realizadas antes da Constituição de 1988, para o exercício de empregos de confiança, com fulcro no art. 2º e parágrafos do Decreto nº 77.242/1976, ao abrigo da CLT, podem ser transformadas em cargos efetivos, consoante permissivo do art. 243, § 1º, da Lei nº 8.112/1990.
33.6 Portanto, a nosso ver, entende-se que a transformação do cargo em comissão, ocupado pela interessada, em cargo efetivo foi adequada, haja vista que a natureza do cargo ocupado pela servidora era de emprego público. Nessa situação, à luz do entendimento deste Tribunal firmado no Acórdão nº 2.737/2010, foi possível realizar esse enquadramento nos termos do 243, § 1º da Lei nº 8.112/1990.
33.7	 Em face desse entendimento acima, entende-se também que não houve impropriedades na consignação desse tempo (quando a servidora esteve na condição de sem vínculo) para fins de anuênios e licença prêmio. 
33.8	 No que concerne à vantagem de opção, a despeito de haver impropriedades na sua concessão por falta de contribuição previdenciária na atividade, conforme ressaltado acima, entende-se que também há irregularidade na utilização do tempo em que a servidora esteve na condição de sem vínculo com a administração pública, visto que as funções comissionadas exercidas pela servidora, conforme demonstrado acima, tinha natureza de emprego público e não poderiam ser computadas para dar ensejo à incorporação da vantagem de opção, já que a vantagem exige o exercício de função comissionada ou de cargo em comissão em caráter estrito, com atribuições de direção, chefia ou assessoramento, ato de designação e demais exigências aplicáveis à espécie.
33.9. Sobre a designação para o exercício da função comissionada ou do cargo em comissão, este Tribunal ao proferir o Acórdão 2602/2013-TCU-Plenário, Relatoria do Ministro Raimundo Carreiro, entendeu que a incorporação de parcelas de quintos, decorrentes do exercício de função comissionada, somente era devida se o servidor tivesse sido designado para o exercício de tal função. Esse mesmo raciocínio vale para a vantagem de opção.
33.10. Portanto, a luz da jurisprudência deste Tribunal, deve ser desconsiderado os períodos de função comissionada/cargo em comissão que a servidora exerceu na condição de sem vínculo (cargo com natureza de emprego público) para fins de implemento dos requisitos da vantagem de opção. Em razão disso, a interessada não consegue implementar os pressupostos temporais do art. 193 da Lei 8.112/1990 para que pudesse incorporar a vantagem de opção na aposentadoria.
34.	Nada obstante, deve-se dispensar a devolução dos valores indevidamente recebidos de boa-fé, nos termos do Enunciado 106 da Súmula de Jurisprudência deste Tribunal.
35.	Por fim, vale destacar que o aludido ato deu entrada neste Tribunal há menos de cinco anos, não sendo aplicável, portanto, o procedimento de contraditório e ampla defesa determinado pelo Acórdão 587/2011-TCU-Plenário.
CONCLUSÃO 
36.	A abrangência e a profundidade das verificações levadas a efeito fundamentam convicção de que o ato de aposentadoria deve ser apreciado pela ilegalidade pelos seguintes motivos:
	a) utilização, sem amparo na jurisprudência deste Tribunal, do tempo de serviço em que a servidora esteve na condição de sem vínculo com a administração pública, para fins de implemento dos requisitos do art. 193 da Lei 8.113/1990 para concessão da vantagem de opção na sua aposentadoria;
	b) concessão da vantagem de opção que trata o art. 2º da Lei 8.911/1994 (c/c art. 18, da Lei 11.416/2006) , o que proporcionou acréscimo aos proventos de aposentadoria em relação a última remuneração da atividade, assim como em virtude de não haver incidência de contribuição previdenciária na atividade, resultando em descumprimento do disposto no art. 40, caput e § 2º, da Constituição Federal, com redação dada pela Emenda Constitucional 20/1998.  
PROPOSTA DE ENCAMINHAMENTO 
37.	Ante o exposto, com fundamento nos arts. 71, inciso III, da Constituição Federal, 1o, inciso V, e 39, inciso II, da Lei 8.443/1992 e 260, § 1o, do Regimento Interno do Tribunal de Contas da União, propõe-se:
a)  considerar ilegal e negar o registro do ato constante do presente processo.
b) dispensar o ressarcimento das quantias indevidamente recebidas de boa-fé, consoante o disposto no Enunciado 106 da Súmula de Jurisprudência do TCU;
c) determinar à Unidade Jurisdicionada que:
c.1) faça cessar, com base no art. 262, caput, do Regimento Interno do TCU, c/c art. 19, inciso II, da IN TCU 78/2018, o pagamento da parcela apontada como irregular, no prazo 15 (quinze) dias, contados a partir da ciência desta deliberação, sujeitando-se a autoridade administrativa omissa à responsabilidade solidária;
c.2) emita novo ato de aposentadoria e submeta-o a registro deste Tribunal no prazo de trinta dias, após corrigidas as falhas que ensejaram na ilegalidade do ato;
c.3) comunique a interessada do teor desta decisão, alertando-a de que o efeito suspensivo proveniente da interposição de eventuais recursos não a exime da devolução dos valores percebidos indevidamente após a respectiva notificação, caso os recursos não sejam providos;
c.4) no prazo de trinta dias, contados da ciência da decisão, envie a este Tribunal documentos comprobatórios de que a interessada está ciente do julgamento deste Tribunal."
É o relatório.

não há.

Procurador Rodrigo Medeiros de Lima.

APOSENTADORIA. CÔMPUTO DO PERÍODO DE EXERCÍCIO DE FUNÇÃO COMISSIONADA SEM VÍNCULO PARA FINS DE INCORPORAÇÃO DE OPÇÃO. IMPOSSIBILIDADE. ACRÉSCIMO AOS PROVENTOS DE APOSENTADORIA EM RELAÇÃO À ÚLTIMA REMUNERAÇÃO CONTRIBUTIVA DA ATIVIDADE. DESCUMPRIMENTO DO DISPOSTO NO ART. 40, CAPUT E § 2º, DA CFB/1988. ILEGALIDADE DO ATO. DETERMINAÇÕES. CIÊNCIA.

APOSENTADORIA (APOS)

Secretaria de Fiscalização de Integridade de Atos e Pagamentos de Pessoal e de Benefícios Sociais (Sefip).

Trata-se de ato de concessão inicial de aposentadoria à Sra. Christiana de Azevedo Breckenfeld de Oliveira, emitido pelo Tribunal Superior do Trabalho (TST) .
2. A Secretaria de Fiscalização de Integridade de Atos e Pagamentos de Pessoal e de Benefícios Sociais (Sefip) propõe a ilegalidade do ato, em razão da incorporação irregular da parcela "opção", considerando a "utilização, sem amparo na jurisprudência deste Tribunal, do tempo de serviço em que a servidora esteve na condição de sem vínculo com a administração pública, para fins de implemento dos requisitos do art. 193 da Lei 8.113/1990" e o descumprimento do disposto no art. 40, caput e § 2º, da Constituição Federal, com redação dada pela Emenda Constitucional 20/1998.
3. O MP/TCU anuiu à proposta.
4. Estando os autos no meu gabinete, foi acostada documentação assinada pelo secretário de auditoria do TST, visando uniformidade de julgamento para casos semelhantes ao ora em exame e apresentando as seguintes informações referentes ao julgamento do ato constante no TC Processo 013.097/2017-2 (acórdãos 812/2019 e 2646/2017, ambos do Plenário) : 
"Com base nas decisões prolatadas nos Acórdão 812/2019-TCU-Plenário as parcelas de VPNI (quintos/décimos) e da vantagem da 'opção', constantes dos proventos da inativa, foram consideradas ilegais, pois o tempo de exercício em funções ou cargos comissionados, desde seu ingresso no TST até 11/12/1990, foi caracterizado como EMPREGO PÚBLICO, e, a partir de 12/121/1990 como CARGO· PÚBLICO.
Todavia, essa Corte de Contas tem apreciado atos de concessão de servidores em situações similares, sem referência a irregularidades na referida VPNI, a exemplo dos Acórdão 14564/2019-TCU-Primeira Câmara, 620, 656/2020-1ª Câmara, 621/2020-2ª Câmara, ocasiões em que foi glosada apenas a vantagem da 'opção' com fundamento no Acórdão 1599/2019-TCU-Plenário, sem citar a decisão do Acórdão 812/2019-TCU-Plenário."
II
5. Acolho as análises empreendidas pela unidade instrutiva especializada e pelo Ministério Público de Contas, sem prejuízo de tecer as ponderações abaixo.
6. Consta do ato informação apresentada pelo controle interno que a servidora prestou serviços no TST, contratada com base no Decreto 77.242/1976, em 5/11/1986[footnoteRef:2], e enquadrada na tabela permanente do quadro de pessoal do Tribunal por aplicação do § 1º do art. 243 da Lei 8.112/1990, a partir de 12/12/1990, tendo em vista as decisões do TCU 714/2000 e 236/2001, ambas do Plenário. [2:  Data constante do formulário do e-Pessoal (peça 2, p.4) ] 
7. No exame da Sefip foi destacado que a transformação do cargo em comissão, ocupado pela interessada, em cargo efetivo foi adequada, haja vista que a natureza do cargo ocupado pela servidora era de emprego público, estando de acordo com entendimento deste Tribunal firmado no Acórdão 2737/2010-TCU-Plenário.
8. Em relação à concessão de quintos/décimos, a unidade instrutiva mencionou que estava em consonância com a jurisprudência desta Corte, considerando que "não houve a utilização dos períodos em que a servidora esteve na condição de sem vínculo com o serviço público" para o cômputo de tal vantagem. 
9. Quanto à parcela "opção", entretanto, destacou que foi indevido o cômputo do tempo em que a servidora esteve sem vínculo com a administração pública, visto que as próprias funções comissionadas exercidas pela servidora naquele momento tinham natureza de emprego público e não poderiam ser computadas para dar ensejo à incorporação da vantagem de opção, já que a vantagem exige o exercício de função comissionada ou de cargo em comissão em caráter estrito, com atribuições de direção, chefia ou assessoramento. 
10. Pelo entendimento da unidade instrutiva, desconsiderado os períodos de função comissionada/cargo em comissão que a servidora exerceu na condição de sem vínculo (cargo com natureza de emprego público) , a interessada não consegue implementar os pressupostos temporais do art. 193 da Lei 8.112/1990 para que pudesse incorporar a vantagem de opção na aposentadoria.
11. Concordo com o entendimento da Sefip de que as "funções comissionadas" exercidas pela Sra. Christiana de Azevedo Breckenfeld de Oliveira, sem vínculo com TST, tinham natureza de emprego público antes da Lei 8.112/1990 e, por isso, foi possível transformá-lo em cargo público efetivo com base no art. 243, § 1º, da Lei 8.112/1990, sendo que após o referido diploma legal passou a ter natureza de cargo público até a decisão da transformação ocorrida nos anos de 2002/2003. 
12. É importante mencionar que os atos administrativos emitidos pelo Tribunal Superior do Trabalho, datados do início de 2003 (GDGCA.GP 63 e 120 - peça 10, p. 38-57 e peça 11, respectivamente) , produziram efeitos financeiros somente a partir de 19/12/2002 e, por meio deles, as funções exercidas em 12/12/1990, como base nos encargos exercidos, passaram a ser enquadrados nos cargos existentes no referido Tribunal em 12/12/1990 (anexos I dos referidos atos) . 
13. De modo a ilustrar tal situação, transcrevo o disposto no ato GDGCA.GP 63 do TST:
"Art. 1º. É declarada, a partir de 12/12/90, a transformação em cargos, na forma do art. 243, § 1º, da Lei nº . 8.112/90, de 67 (sessenta e sete) empregos instituídos com fundamentos no Decreto nº 77.252, de 26/2/76, de acordo com os Anexos I e XIII.
Art.  2º. É declarada a extinção, a partir de 19/12/2002, de 67 (sessenta e sete) funções comissionadas de Assistente 1, Nível FC-1, sendo 40 (quarenta) pertences ao Quadro Geral de Funções Comissionadas e 27 (vinte e sete) à Tabela de Gabinete da Diretoria-Geral de Coordenação Administrativa.
Art. 3º. Este Ato entra em vigor na data de sua publicação, com efeitos financeiros a contar de 19/12/2002, data de publicação no Diário da Justiça da Decisão referente ao Processo nº TST-MA-Processo 717.802/2000-6."
14. No caso específico da Sra. Christiana de Azevedo Breckenfeld de Oliveira, ocorreu o enquadramento no cargo efetivo de auxiliar judiciário (anexo I do ato GDGCA.GP 120, peça 11, p. 2) , que em 1º/6/2002 correspondia ao cargo de técnico judiciário (anexo II do ato GDGCA.GP 120, peça 11, p. 9) .
15. As funções exercidas após 12/12/1990, conforme formulário de peça 2, foram FC-4, FC-5 e CJ-3, e incorporados 8/10 de FC-5 e 2/10 de CJ-3. Nesse caso, concordo com o entendimento da Sefip de que a concessão de quintos/décimos, está em consonância com a jurisprudência desta Corte, não sendo considerados os períodos em que a servidora esteve na condição de sem vínculo com o serviço público. 
16. Especificamente em relação à "opção", conforme destacado pela unidade instrutiva, desconsiderado os períodos de função comissionada/cargo em comissão que a servidora exerceu na condição de sem vínculo, a interessada não consegue implementar os pressupostos temporais do art. 193 da Lei 8.112/1990. 
17. Além disso, verifico que a inativa não teria direito a tal parcela, diante do entendimento que restou firmado a partir da prolação do Acórdão 1599/2019-TCU-Plenário, da relatoria do Ministro Benjamin Zymler:
" (...) é vedado o pagamento das vantagens oriundas do art. 193 da Lei 8.112/1990, inclusive o pagamento parcial da remuneração do cargo em comissão ("opção") , aos servidores que implementaram os requisitos de aposentadoria após 16/12/1998, data de publicação da Emenda Constitucional 20, que limitou o valor dos proventos à remuneração do cargo efetivo no qual se deu a aposentadoria."
18. Portanto, o ato de aposentadoria em exame, com vigência a partir de 1º/9/2017, deve ser considerado ilegal porque contém indevidamente a rubrica denominada "opção", o que resulta em proventos de aposentadoria maiores do que a última remuneração contributiva da servidora quando em atividade, descumprindo o disposto no art. 40, caput e § 2º, da Constituição Federal, com redação dada pela Emenda Constitucional 20/1998.
19. Uma vez que o ato foi enviado a esta Corte de Contas há menos de 5 (cinco) anos, pode ser apreciado sem a necessidade de prévia oitiva da interessada, nos termos do Acórdão 587/2011-TCU-Plenário. 
	Diante do exposto, manifesto-me pela aprovação do acórdão que ora submeto à apreciação deste Colegiado.
TCU, Sala das Sessões, em 17 de agosto de 2021.
Weder de Oliveira 
Relato